【裁判字號】    88,訴,2243
【裁判日期】    891109
【裁判案由】    給付工程款等
【裁判全文】
臺灣高雄地方法院民事判決  八十八年度訴字第二二四三號
    原      告  禮學社股份有限公司
    法定代理人  丙○○
    原      告  歐孚家具股份有限公司
    法定代理人  甲○○
    右二人共同
    訴訟代理人  黃金龍  律師
    右二人共同  石繼志  律師
    被      告  奇育營造工程股份有限公司  設高雄縣鳳山市鎮○街六四巷三三號
    法定代理人  乙○○      住.
    訴訟代理人  洪錫鵬  律師
右當事人間給付工程款等事件，本院判決如左：
    主    文
被告應給付原告禮學社股份有限公司壹佰肆拾伍萬陸仟貳佰柒拾伍元，及自八十八年
九月二十四日起至清償日止，按年息百分之五計算之利息。
被告應給付原告歐孚家具股份有限公司新台幣拾肆萬仟柒佰玖拾陸元及自八十八
年九月十一日起至清償日止，按年息百分之五計算之利息。
原告其餘之訴駁回。
訴訟費用由被告負擔二分之一，餘由原告禮學社股份有限公司負擔。
本判決第一項於原告禮學社股份有限公司以新台幣肆拾捌萬伍仟元供擔保後得假執行
；本判決第二項於原告歐孚公司以新台幣壹拾壹萬肆仟元供擔保後得假執行；但被告
如於假執行程序實施前，各以新台幣壹佰肆拾伍萬陸仟貳佰柒拾伍元、拾肆萬仟
柒佰玖拾陸元，分別為原告禮學社股份有限公司、歐孚家具股份有限公司供擔保後，
得免為假執行。
原告其餘假執行之聲請駁回。
    事    實
甲、原告方面：
一、聲明：
（一）被告應給付原告禮學社股份有限公司新台幣貳佰玖拾壹萬貳仟伍佰伍拾元，及
      自起訴狀繕本送達之翌日起至清償日止，按年息百分之五計算之利息。
（二）被告應給付原告歐孚家具有限公司新台幣參拾肆萬參仟柒佰玖拾陸元，及自起
      訴狀繕本送達之翌日起至清償日止，按年息百分之五計算之利息。
（三）原告等願供擔保請准宣告假執行。
二、陳述：
壹：原告禮學社公司部分（一）緣原告禮學社股份有限公司（下稱禮學社公司）於民
    國八十五年十一月九日與被告就被告承包基隆地方法院新建大樓新建工程中之「
    組合隔間」簽立工程承攬書，原告依約施工，按指定顏色訂製該工程隔間牆面貼
    美耐板面及鋁蓋板，並送達工地組裝。八十六年六月間業主、建築師與被告之工
    務會議決定將已貼好之美耐板面全部重新更換為米色，鋁蓋板亦配合米色重新烤
    漆（包括貼ICI壁布部份之鋁蓋鈑亦更換為同色系他色），此項變更工程應追加
    費用總計為新台幣（下同）二百九十四萬八千五百五十元，業經原告於八十六年
    六月二十四日以禮業字第8606017號函知被告，並請被告確認或由被告另行發包
    ，以便配合施工進度，經被告確認續由原告施工此變更工程。查本件工程已於八
    十六年十月間施工完成，並經業主驗收，依上開工程承攬書第九條第五款，工程
    尾款應於正式驗收後半年內付清，今該工程已正式驗收一年，惟被告仍未支付上
    開變更工程追加費用款項，屢經催促，仍置之未理，爰依上開承攬契約關係，請
    求被告應給付系爭變更工程追加費用款項二百九十一萬二千五百五十元（2,948,
    550-36,000=2,912,550），洵有理由。
（二）被告主張原告禮學社公司未於加工前提供色樣供業主及建築師選色，逕自施工
      ，致其所施工之材料顏色為業主認為不當自需更改，係可歸責本身事由，尚難
      逕認為變更工懷，請求追加費用云云。經查：
    (1)該工程隔間牆面貼美耐板面及鋁蓋板，因需向國外廠商訂製，且時約二月，原
      告禮學社公司不可能在被告公司未確認前即向國外廠商訂製。依原告八十八年
      十月廿五日民事準備書狀「原證七」，原告禮學社公司於八十五年十二月二十
      四日電傳函知被告：「樣品部份已於86（按應為85之誤）11.20代轉送建築師
      處有關美耐板、ICI壁布等須選色者，亦請儘速告知，以利工進」等語，足證
      原告禮學社公司確有提供色樣供被告公司及建築師選色，甚且其後，經建築師
      通知原告公司業已選定顏色後，原告公司為求慎重更於八十六年一月七日再次
      電傳被告並副知張國禎建築師事務所，函知：「基隆地方法院暨檢查署新建工
      程中組合隔間部份，經建築師選定如下．．．請予核備。」，確經被告認可後
      並催促原告公司訂製施工，原告禮學社公司始向國外廠商訂製。況依被告八十
      八年十一月十一日民事答辯狀所提之工程協調會會議記錄，基隆地方法院檢察
      署代表何主任檢察官陳述：「對牆板顏色一事，係是在現場按裝後才發現不允
      當」等語，查原告禮學社公司所訂製該色系美耐板等材料，若非經被告公司確
      認認可，被告公司在場監工人員亦不可能允許原告禮學社公司運進現場施工。
      況且該會議記錄，記載被告公司代表許正明亦陳述：「建築師選色的，協力廠
      商據以施作，建築師有無責任。」等語，益證被告公司確知建築師選色乙節，
      果若原告禮學社公司未提供色樣經伊確認，伊如何得知建築師選色情事，且將
      責任歸於建築師，顯見原告禮學社公司，確有於施工前色樣供建築師及被告公
      司確認，至為信實。故被告主張原告禮學社公司未於施工前提供色樣伊確認云
      云，至非實在。
    (2)次查，業主、建築師與被告之工務會議決定已訂製貼好之美耐板面及鋁蓋板更
      改顏色、重新烤漆，原告禮學社公司於更改前即以88.6.24禮業字第8606017號
      函知被告公司本項變更內容及追加工程費用金額，請被告公司確認是否由原告
      承作或由被告公司另行發包，以配合施工進度事宜，經被告公司確認上開變更
      工程及追加工程費用金額，仍請原告承作，原告始進行此項變更工程，基此被
      告公司亦應支付系爭追加工程款費用，不得藉口圖卸付款責任，至屬無疑。
    (3)末查，依原告於八十八年十月十二日庭呈被告公司擬具之「協議書」，被告尚
      自知理虧願先付修改變更工程一半費用，且依原告以八﹂八十七年二月廿五日
      禮字第8702169號函催工程尾款時，尚以八十七年三月三日奇營 (87)總字第０
      三五號函覆原告禮學社公司僅虛稱十樓南側組合隔間部份起泡缺失云云，乃肯
      付該項工程款；況依被告公司所提八十六年七月四日工程協調會會議記錄中，
      其代表許正明亦陳：「建築師選色的，協力廠商據以施作，建築師有無責任」
      ，亦認原告禮學社公司並無責任，指述此係建築師責任問題等情，益見被告公
      司前開主張，純係圖卸責任之詞，不足採信。
    (4)綜上所述，原告禮學社公司係依建築師及被告公司等上開選色決定訂製美耐板
      面及鋁蓋板，並無疏誤可言，業主於事後對已訂製完成之美耐板面及鋁蓋板等
      顏色另有意見認為不當，而需更改一節，誠不可歸責於原告禮學社公司，自應
      歸責於被告公司未盡協力義務所致，信堪認定。
（三）被告主張原告禮學社公司起訴狀稱於八十六年十月間施工完成等語，是本件工
      程已逾期七月罰款一千二百二十四萬二千九百八十元，自工程款中扣除云云，
      經查：
    (1)被告右開指稱無非僅憑工程承攬書第二條期限第一項所載至八十六年三月十四
      日止等語為其論據，惟渠隱瞞本身遲誤工期，且事後兩造協議工期等事實，圖
      卸付款責任，殊無足取。
    (2)查原告禮學社公司承包本件隔間工程，係配合被告公司其他相關前置工程之進
      度始得次第進行（按：本隔間工程必須在「地坪」及「天花」工程完工後，方
      得施工）。查被告公司工程進度落後，致各該後續工程無法進行，被告公司曾
      通知各下包於八十六年二月二十日作一工程協調會，當時被告公司即提出自列
      之「基隆地方法院暨檢察署辦公大樓實際進度管制表﹂重新協議工期，其中關
      於原告公司承包之隔間工程施工期間預定為八十六年二月一日至同年五月卅日
      （按：地坪及天花工程工期亦同）。次查，在上開重新協議之工期中，被告公
      司復歷於八十六年三月三日及四月七日要求變更原圖面等設計，此外各項前置
      工程進度又落後，被告公司復於八十六年六月十九日函知下包「三粹、翌立、
      禮學社、陳一正、力歐、乙辰」等單位，於同年六月廿一日再開工程進度協調
      會，重新協議工期。被告公司甚且有以八十六年六月十九日奇營（八六）總字
      第一二一號函，通知原告公司「如增加廠商施作時間可相對縮短，七月底前可
      封板完成，壓條踢腳等亦可陸續進場按裝，八月底前亦可按裝完成」同年六月
      廿一日被告公司工地主任李呈民尚與原告公司工地負責人員商議修改工作時間
      表，此有兩造工地主管人員簽立之紀錄可稽，顯見原告公司本件承包工程為配
      合被告前置工程施工，縱逾合約原定期限，誠屬被告前置工程延岩所致，原告
      禮學社公司並無遲延責任，甚且被告公司與原告禮學社公司多次重新商議工期
      ，被告自不得以該合約原約定期限主張原告公司有何逾期罰款。
    (3)依被告公司八十六年八月十四日函原告禮學社公司之備忘錄明載：「檢送上述
      工程完工前收尾工程項目預定完成施工進度管制表乙份．．．敬請鼎力配合協
      助如限完工，以免逾期受罰」，復於八十六年九月一日以奇營（八六）總字第
      一八六號函知原告禮學社公司：「檢送『基隆地方法院暨檢察署辦公大樓新建
      工程』收尾工作第一次進度追蹤協調會管制表乙份．．．敬請各協力下包按協
      議進度，配合提前完工，以免逾期受罰」，顯證原告禮學社公司切實按協議進
      度配合提前完工，否則被告公司不可能自承上情，且敬稱「以免逾期受罰」，
      由此更益證原告禮學社公司，實無逾期之情事，至為明確。
    (4)退步言之，按「違約金，除當事人另有訂定外，視為因不履行而生損害之賠償
      總額。」此民法第二百五十條第二項本文定有明文；申言之，被告主張本件逾
      期罰款之違約金，核其性質為損害賠償性質之違約金。查被告始終未舉證其受
      有何損害，甚且依前所述，本件工程係依渠之計劃，配合提前提前完工，益證
      被告無損害之可言。故被告前開主張，不足採取。
貳：原告歐孚公司部分（一）原告歐孚家具股份有限公司（下稱歐孚公司）於民國八
十六年五月廿三日與就被告承包基隆地方法院新建大樓新建工程中之「櫥櫃工程」簽
立工程承攬書，原訂工程總價約二百八十萬四千三百元（含稅），嗣該公司復追加工
程，追加款項為二十一萬八千六百元，合計本工程總工程款為三百零二萬二千九百元
（2,804,300+218,600=3,022,900）。查上開工款總價之計價均已按上開工程承攬書
第九條第四款之約定，檢附100％發票交予該公司，惟該公司先後僅支付二百六十七
萬九千一百零四元，尚餘三十四萬三千七百九十六元之工款尾款未付，屢經催促，仍
置之未理。爰依上開承攬契約關係，請求被告應給付系爭爭工程款項，洵有理由。
（二）被告公司主張原告歐孚公司因施工品質有瑕疵，為業主扣除工程款，有結算明
      細表可憑，又需扣除清潔代工款項，電梯使用維修分攤項及材料進場未按裝之
      工資，合計三十五萬四千八百九十元，是原告歐孚公司請求尚不足扣款金額云
      云，又伊於八十六年七月廿八日有電傳原告歐孚公司該櫥櫃工程經監造單現場
      檢驗認定有部分與圖說不符，儘速改善，有備忘錄可證，上開原告歐孚公司施
      工之瑕疵部分並未配合改善，自難在取得被告核發驗收合格證明前請求給付尾
      款云云，經查：
    (1)原告歐孚公司依約施工並無未按裝完畢或何品質瑕疵之可言，查被告公司迄未
      通知該承包工程有何瑕疵，且自被告公司八十八年六月十四日奇營總字（八八
      函）○○五號函覆原告存證信函，亦稱：「完工後迭經通知駕本公司協商尾款
      乙案」云云，足證被告公司並未有瑕疵告知之情事，至為明確。故被告公司不
      得以有業主扣款為由，拒付工程款。
    (2)原告歐孚公司並未收到被告該項瑕疵通知之電傳，被告對此主張，應負舉證之
      責。查被告於鈞院八十八年十月廿八日庭呈時陳稱：」歐孚瑕疵告知僅口頭告
      知」云云，前後指稱矛盾，均非實在。再者，當庭原告請鈞院訊問被告：「若
      有告知，告知何瑕疵？」時，被告自承並不清楚瑕疵種類，只稱：「基隆地院
      、地檢署有瑕疵資料」云云，顯見被告對原告歐孚工程有何瑕疵並不清楚，如
      何告知原告？益證被告前開主張有口頭或電傳告知瑕疵云云，顯然不實，不足
      採信。
    (3)次查，被告公司於驗收原告歐孚公司工程合格後，均通知寄返發票請款，此一
      事實於鈞院八十八年十月十二日庭訊業據被告自承，且在原告歐孚公司以存證
      信函催付工程尾款時，被告公司始以八十八年六月十四日奇營總（八八函）０
      ０五函附結算明細表表示有扣款云云，其中自承「『完工後』迭經．．．」等
      語，益證該櫥櫃工程確已完工有經被告驗收，至堪信實。故被告前開指稱，純
      係圖卸之詞，不足採信。
    (4)末查，原告歐孚公司與被告所訂工程承攬書附件說明第５款固稱：「現場組裝
      前時所製造生產之垃圾應清除至指定地點，如經甲方（按：被告）派員處理一
      切費用由工程款扣回」。然查，被告所主張清潔代工之款項為一萬五千元乃渠
      全部工程之清潔代工費用，自應以渠全部工程之工程款與原告歐孚公司工程款
      之比例，始得由被告毆孚公司負擔之，不得令原告歐孚公司負擔該全部工程清
      潔代工費用。再，被告主張電梯使用維修分攤款項為一萬元部分，惟渠始終未
      提出電梯使用維修費用支出之證明，亦難認伊此項扣款有理由。
三、證據：工程承攬書影本二份、禮學社公司八十六年六月二十四日禮業字第860601
    7號函影本乙份、存證信函及回執影本各三份、統一發票影本六紙、禮學社公司
    八十六年十一月二十日禮字第8611147號函影本一份、禮學社公司八十七年二月
    二十五日禮字第8702169號函影本一份、奇育公司八十七年三月三日奇營（八七
    ）總字第０３５號函影本一份、禮學社公司八十七年三月五日禮字第8703038號
    函影本一份、原告禮學社公司85.12.24傳真函文影本乙份、原告禮學社公司86.1
    .7傳真函文影本乙份、被告公司通知召開工程協調會函文影本乙份、進度管制表
    影本乙份、奇育公司八六、三、三奇營（八六）總字第○四五號函影本乙份、奇
    營公司八六、四、二師基辦字第234號函影本乙份、被告公司86.6.19傳真函文影
    本乙份、奇營公司八六、六、十九奇營（八六）總字一二一號函影本乙份、工作
    時間表紀錄影本乙份、被告公司86.8.14備忘錄影本乙份、奇育公司八六、九、
    一奇營（八六）總字第一八六號函影本乙份、奇育公司八八、六、十四奇營（八
    八函）○○五號函影本乙份、奇育公司八十六年七月十五日奇營（八六）總字第
    一四八號函影本一份、工務日報表影本二紙。
乙、被告方面：
一、聲明：
（一）原告之訴及其假執行之聲請均駁回。
（二）如受不利判決，願供擔保請准宣告免為假執行。
二、陳述：
（一）被告於八十五年十一月九日將所承攬基隆地方法院暨檢察署辦公大樓新建工程
      中之組合隔間項目委由原告禮學社股份有限公司（下稱禮學社公司）承作，雙
      方並簽立工程承攬書為憑，依該工程承攬書第二條第一款約定期限自八十五年
      十月十五日起至八十六年三月十四日止，。第十一條約定逾期罰款：」本工程
      如有逾期每逾一日按總價之千分之二在乙方（即禮學社公司）工程款內扣除，
      如不足由保證人賠償，另於承攬書附件說明五約定：「加工前乙方（即禮學社
      公司）應提供色樣供業主及建築師選色，且依選定之色樣施工」，茲原告禮學
      社公司起訴主張伊依約施工，按指定顏色訂製工程隔間墻面貼美耐版面及鋁蓋
      板，並送達工地組裝，八十六年六月間業主，建築師與被告之工務會議決定將
      已貼好之美耐板面全部重新更換為米色，應給付追加工程費用計貳佰玖拾壹萬
      貳仟伍佰五十元云云，爰被告特說明如後：
    (1)原告禮學社公司於起訴狀中稱伊於八十六年十月間施工完成等語，是本件工程
      原告禮學社公司至少已逾期七個月，則參之前揭說明，被告可主張逾七個月之
      逾期罰款自工程款中扣除每逾期一日按總價千分之二計算即約伍萬參仟伍佰參
      拾捌元，七個月以貳佰壹拾天計算為壹仟壹佰貳拾肆萬貳仟玖佰捌拾元。
      (2)原告禮學社公司如前述應依約於加工前提供色樣供業主（即基隆地方法院暨
      檢察署）及建築師選色，且依選定之色樣施工，詎原告禮學社公司竟未於加工
      前提供色樣供業主及建築師選色，逕自施工，致其所施工之材料顏色為業主認
      為不當而需更改，故原告禮學社公司既係因可歸責本身事由而重新更改，尚難
      逕認係為變更工程，自亦難向被告請求追加費用。
    (3)另被告於八十六年五月二十三日將所承攬基隆地方法院暨檢察署辦公大樓新建
      工程中之櫥櫃工程項目委由原告歐孚家具股份有限公司（下稱歐孚公司）承作
      ，雙方並簽立工程承攬書憑，茲原告歐孚公司難認已施工完成，然因施工品質
      有瑕疪致為業主扣除工程款計貳拾玖萬肆仟伍佰玖拾伍元，其中基隆地方法院
      部分計壹拾伍萬零伍佰貳拾肆元，此係因原告工作有瑕疵，被告主張減少報酬
      ，減少之數額以扣款金額為準；基隆地方法院檢察署部分計壹拾肆萬肆仟零柒
      拾壹元，有結算明細表可憑，又需扣除由被告清潔代工之款項為壹萬伍仟元、
      電梯使用維修分攤款項為壹萬元及材料進場未按裝之工資款為參萬伍仟貳佰玖
      拾伍元，以上扣款合計參拾伍萬肆仟捌佰玖拾元，是原告歐孚公司請求參拾肆
      萬參仟柒佰玖拾陸元尚不足款金額，其請求顯無理由。
（二）八十八年七月四日曾就本件組合隔間改色等事宜召開工程協調會，在該次協調
      會中原告禮學社公司雷總經理稱略以依與業主（即被告）合約上註明需提供色
      板供建築師選定，並有發函請業主（奇育）確認，惟時間拖很久都未確認等語
      ；被告公司許正明稱略以依合約規定材料，色板送審部分剛剛建築師已說明了
      很清楚，但是本公司與協力廠商間之合約有特別註明，應由廠商提供色板樣品
      供業主及建築師選定，故應由失誤的人員負責承擔所需修改的費用等語，有會
      議記錄可憑，足徵原告禮學社公司根本未提供色樣供業主選色，且未經被告確
      認即施工，而被告亦未就原告禮學社公司另行變更工程部分之費用同意承擔，
      從而原告禮學社公司認被告已認可施工及同意變更工程云云，均屬無據。此外
      ，尚有被告於八十六年七月二日發函原告禮學社公司要求更正組合隔間工程施
      工不符合約規定部分等語，益徵被告並未同意原告禮學社公司於八十六年六月
      二十四日所發函之內容，即原告禮學社公司以該函作為被告同意伊施工之依據
      ，尚無依據。另原告禮學社公司與被告所簽訂之工程承攬書明確約定期限自八
      十五年十月十五日起至八十六年三月十四日止，而如前述歸責原告禮學社公司
      事由竟迄八十六年十月間方施工完成，被告自得依約主張逾期罰款，雖原告禮
      學社公司主張被告曾發函要求配合施工云云，惟被告並未拋棄請求逾期罰款，
      況原告禮學社公司如依約於加工前提供色樣供業主選色，並依選定色樣施工，
      自可於期限內完工，而不致重新修改延誤工期。
（三）查本件工程之業主即基隆地方法院暨檢察署曾因新建辦公大樓四樓之九樓組合
      隔間面材及蓋板顏色不當如何改善事宜而於八十六年六月十二日上午十時三十
      分在台灣基隆地方法院檢察署會議室召開會議，茲該會議認為新建辦公大樓工
      程四樓之九樓組合隔間面材，蓋板顏色未依規定先送業主審核即行決定，顯有
      選色失當，有該會議紀錄可憑，雖該會議亦認選色失當係監造單位、承商及其
      協力廠商禮學社三方面均有疏失所致，惟被告與原告禮學社公司所簽訂之工程
      承攬書既明確約定禮學社公司加工前應提供色樣供業主選色，且依選定之色樣
      施工，茲原告禮學社公司竟違反上開約定，自應自負違約責任。又被告係向業
      主承攬全部辦公大樓新建建築工程，工程總價計壹億陸仟貳佰陸拾萬肆仟貳佰
      元，原告禮學社公司僅為被告之一部分工程之小包，合計總價二千六百七十六
      萬九千四百二十元，故被告係針對全部新建工程規劃各細部工程之完工時間，
      從而原告所提呈之工程進度管制表乃被告製作交予各小包配合施工所作，然被
      告並未同意原告禮學社公司延緩完工，又原告禮學社公司本件係請求變更工程
      追加款二百九十四萬八千五百五十元，茲被告並未變更本件工程，亦未同意追
      加工程款，是原告禮學社公司之請求，顯無理由。末查兩造於工程進行中之協
      商方式有口頭、電傳及書函三種方式，另原告禮學社公司確於八十六年十月間
      方完工，顯已逾期，而被告係承攬全部新建工程，需負責督促各小包施工，且
      對業主負責，故原告禮學社公司與被告間之權利義務關係悉依所簽訂之工程合
      約執行。（四）末查張國禎建築師事務所曾於八十六年七月二十三日傳真被
      告關於櫥櫃工程之施作與圖說不符應儘速改善等語，有備忘錄可按，被告立即
      於八十六年七月二十八日電傳原告歐孚公司，略以：貴公司（即原告歐孚公司
      ）承攬台灣基隆地方法院暨檢察署新建辦公大樓櫥櫃工程，經監造單位（張國
      楨建築師事務所）現場檢驗認定，有部份與圖說不符，請儘速改善，並請提出
      說明等語，有備忘錄可證，依張國楨建築師認定現場未施作柳安未角材、頂板
      接合處與背側板接合處施作與圖說不符，另背側板板材圖說為３ｍｍＴＨ硬板
      ，現場施作為３ｍｍ夾板，上開原告歐孚公司施工之瑕疵部分並未配合改善，
      原告歐孚公司自難在取得被告核發驗收合格證明前請求給付尾款。
三、證據：提出結算明細表影本一份、奇育公司八十六年七月二日奇營（八六）總字
    第一三三號函影本一份、基隆地方法院暨檢察署辦公大樓新建工程工程協調會會
    議記錄影本一份、備忘錄及附件圖說影本一份、奇育公司八十六年七月二十八日
    傳真函影本一紙、估驗單影本二紙、基隆地方法院暨檢察署辦公大樓新建工程委
    員會第一一五次會議記錄影本一份。
丙、本院依職權訊問證人張國禎。
    理      由
甲、兩造攻擊防禦要點：
一、原告禮學社公司部分：
（一）原告禮學社公司於民國八十五年十一月九日與被告就被告承包基隆地方法院新
      建大樓新建工程中之「組合隔間」簽立工程承攬書，原告依約施工，按指定顏
      色訂製該工程隔間牆面貼美耐板面及鋁蓋板，並送達工地組裝。八十六年六月
      間業主、建築師與被告之工務會議決定將已貼好之美耐板面全部重新更換為米
      色，鋁蓋板亦配合米色重新烤漆（包括貼ICI壁布部份之鋁蓋鈑亦更換為同色
      系他色），此項變更工程應追加費用總計為新台幣（下同）二百九十四萬八千
      五百五十元，業經原告於八十六年六月二十四日以禮業字第8606017號函知被
      告，並請被告確認或由被告另行發包，以便配合施工進度，經被告確認續由原
      告施工此變更工程，查本件工程已於八十六年十月間施工完成，並經業主驗收
      ，依上開工程承攬書第九條第五款，工程尾款應於正式驗收後半年內付清，今
      該工程已正式驗收一年，惟被告仍未支付上開變更工程追加費用款項，屢經催
      促，仍置之未理，爰依上開承攬契約關係，請求被告應給付系爭變更工程追加
      費用款項二百九十一萬二千五百五十元。
（二）被告雖辯稱原告禮學社公司未於加工前提供色樣供業主及建築師選色，逕自施
      工，致其所施工之材料顏色為業主認為不當自需更改，係可歸責本身事由，尚
      難逕認為變更工程，請求追加費用云云，惟查：原告禮學社公司事前確有提供
      色樣供被告公司及建築師選色，並經被告認可後催促原告公司訂製施工，且業
      主、建築師與被告之工務會議決定已訂製貼好之美耐板面及鋁蓋板更改顏色、
      重新烤漆，原告禮學社公司於更改前即以88.6.24禮業字第8606017號函知被告
      公司本項變更內容及追加工程費用金額，請被告公司確認是否由原告承作或由
      被告公司另行發包，以配合施工進度事宜，經被告公司確認上開變更工程及追
      加工程費用金額，仍請原告承作，原告始進行此項變更工程，基此被告公司亦
      應支付系爭追加工程款費用，不得藉口圖卸付款責任，至屬無疑。
（三）被告另辯稱本件工程已逾期七月罰款一千二百二十四萬二千九百八十元，應自
      工程款中扣除云云，惟原告公司承包本件工程係為配合被告前置工程施工，始
      逾合約原定期限，此實係因被告前置工程延岩所致，原告禮學社公司並無遲延
      責任，且被告始終未舉證其受有何損害，甚且依前所述，本件工程係依渠之計
      劃，配合提前提前完工，益證被告無損害之可言。
二、原告歐孚公司部分：
（一）原告歐孚公司於民國八十六年五月廿三日與就被告承包基隆地方法院新建大樓
      新建工程中之「櫥櫃工程」簽立工程承攬書，原訂工程總價約二百八十萬四千
      三百元（含稅），嗣該公司復追加工程，追加款項為二十一萬八千六百元，合
      計本工程總工程款為三百零二萬二千九百元。查上開工款總價之計價均已按上
      開工程承攬書第九條第四款之約定，檢附100％發票交予該公司，惟該公司先
      後僅支付二百六十七萬九千一百零四元，尚餘三十四萬三千七百九十六元之工
      款尾款未付，屢經催促，仍置之未理。爰依上開承攬契約關係，請求被告應給
      付系爭爭工程款項。
（二）被告公司辯稱原告歐孚公司因施工品質有瑕疵，為業主扣除工程款，有結算明
      細表可憑，又需扣除清潔代工款項，電梯使用維修分攤項及材料進場未按裝之
      工資，合計三十五萬四千八百九十元，是原告歐孚公司請求尚不足扣款金額云
      云，惟查：原告歐孚公司依約施工並無未按裝完畢或何品質瑕疵之可言，而該
      櫥櫃工程亦已完工且經被告驗收，而被告公司迄未通知該承包工程有何瑕疵，
      故被告公司不得以有業主扣款為由，拒付工程款；又原告歐孚公司並未收到被
      告該項瑕疵通知之電傳，被告對此主張，應負舉證之責；另被告所主張清潔代
      工之款項為一萬五千元乃渠全部工程之清潔代工費用，自應以渠全部工程之工
      程款與原告歐孚公司工程款之比例，始得由被告毆孚公司負擔之，不得令原告
      歐孚公司負擔該全部工程清潔代工費用。再被告主張電梯使用維修分攤款項為
      一萬元部分，惟渠始終未提出電梯使用維修費用支出之證明，亦難認伊此項扣
      款有理由。
三、被告奇育公司部分：
（一）被告於八十五年十一月九日將所承攬基隆地方法院暨檢察署辦公大樓新建工程
      中之組合隔間項目委由原告禮學社公司承作，雙方並簽立工程承攬書為憑，依
      該工程承攬書第二條第一款約定期限自八十五年十月十五日起至八十六年三月
      十四日止，並於第十一條約定逾期罰款：「本工程如有逾期每逾一日按總價之
      千分之二在乙方（即禮學社公司）工程款內扣除，如不足由保證人賠償」，另
      於承攬書附件說明五約定：「加工前乙方（即禮學社公司）應提供色樣供業主
      及建築師選色，且依選定之色樣施工」，茲原告禮學社公司起訴主張伊依約施
      工，按指定顏色訂製工程隔間墻面貼美耐版面及鋁蓋板，並送達工地組裝，八
      十六年六月間業主，建築師與被告之工務會議決定將已貼好之美耐板面全部重
      新更換為米色，應給付追加工程費用計貳佰玖拾壹萬貳仟伍佰五十元云云，然
      原告禮學社公司於起訴狀中稱伊於八十六年十月間施工完成等語，是本件工程
      原告禮學社公司至少已逾期七個月，則參之前揭說明，被告可主張逾七個月之
      逾期罰款自工程款中扣除每逾期一日按總價千分之二計算即約伍萬參仟伍佰參
      拾捌元，七個月以貳佰壹拾天計算為壹仟壹佰貳拾肆萬貳仟玖佰捌拾元；且原
      告禮學社公司如前述應依約於加工前提供色樣供業主（即基隆地方法院暨檢察
      署）及建築師選色，且依選定之色樣施工，詎原告禮學社公司竟未於加工前提
      供色樣供業主及建築師選色，逕自施工，致其所施工之材料顏色為業主認為不
      當而需更改，故原告禮學社公司既係因可歸責本身事由而重新更改，尚難逕認
      係為變更工程，被告亦未同意原告追加工程款，原告自亦難向被告請求追加費
      用。
（二）另被告於八十六年五月二十三日將所承攬基隆地方法院暨檢察署辦公大樓新建
      工程中之櫥櫃工程項目委由原告歐孚公司，雙方並簽立工程承攬書憑，茲原告
      歐孚公司雖認已施工完成，然因施工品質有瑕疪致為業主扣除工程款計貳拾玖
      萬肆仟伍佰玖拾伍元，其中基隆地方法院部分計壹拾伍萬零伍佰貳拾肆元；基
      隆地方法院檢察署部分計壹拾肆萬肆仟零柒拾壹元，被告就原告歐孚公司施作
      有瑕疵遭業主扣款之部分主張減少報酬，又需扣除由被告清潔代工之款項為壹
      萬伍仟元、電梯使用維修分攤款項為壹萬元及材料進場未按裝之工資款為參萬
      伍仟貳佰玖拾伍元，以上扣款合計參拾伍萬肆仟捌佰玖拾元，是原告歐孚公司
      請求參拾肆萬參仟柒佰玖拾陸元尚不足款金額，其請求顯無理由。
乙、得心證之理由：
一、原告禮學社部分：
（一）原告禮學社公司主張於民國八十五年十一月九日與被告就被告承包基隆地方法
      院暨地檢署新建大樓新建工程中之「組合隔間」簽立工程承攬書，原告訂製該
      工程隔間牆面貼美耐板面及鋁蓋板，並送達工地組裝施工後，於八十六年六月
      間業主（即基隆地方法院暨地檢署）發現選色未經其認可，乃於八十六年六月
      十二日與建築師及被告之工務會議決定將已貼好之美耐板面全部重新更換為米
      色，鋁蓋板亦配合米色重新烤漆（包括貼ICI壁布部份之鋁蓋鈑亦更換為同色
      系他色），被告並未將此組合隔間工程另行發包於他人施作，仍由原告繼續施
      作並依上述會議之決定重新改色，共支出追加費用二百九十一萬二千五百五十
      元，查本件工程已於八十六年十月間施工完成，並於八十七年二月間經業主驗
      收，惟被告仍未支付上開改色費用等情，業據其提出工程承攬書、存證信函、
      統一發票等為證，並為被告所不爭執，堪信為實。惟原告主張其施作前確有提
      供色樣供被告公司及建築師選色，並經被告認可後催促原告公司訂製施工，且
      於重新更改前亦函知被告公司本項變更內容及追加工程費用金額，請被告公司
      確認是否由原告承作或由被告公司另行發包，以配合施工進度事宜，經被告公
      司確認上開變更工程及追加工程費用金額，仍請原告承作，原告始進行此項變
      更工程一節，則為被告所否認，被告並以前皆情詞置辯。經查：
    (1)關於被告向業主承包新建大樓之工程，有關建材之選色（含隔間公司）均載明
      於雙方之合約圖Ａ１－２，廠商施工注意事項中第四點：承商應於開工後三個
      月內備妥樣品色板、目錄及性能文件，特殊尺寸大樣圖送交業主及建築師選定
      認可後始可製造施工，此情業據該大樓新建工程之設計監造單位「張國禎建築
      師事務所」之建築師張國禎於本院審理時到庭證述明確並製有書面說明附卷可
      稽，且為兩造所不否認，故依被告與訴外人即業主基隆地院暨地檢署之承攬契
      約，被告公司負有提供建材色樣供業主及建築師選色，並依選定之色樣施工之
      義務。而被告將該大樓新建工程中之「組合隔間」工程轉包於原告禮學社公司
      時，兩造所簽訂之承攬契約說明第五款則約定：「加工前乙方（即原告禮學社
      公司）應提供色樣供業主及建築師選色，且依選定之色樣施工」，足證被告已
      在其與原告之承攬契約中，將提供色樣供業主及建築師選色之義務約定由原告
      禮學社公司負擔，依約原告禮學社公司固應負擔上開義務，然依兩造合約第十
      三款工程檢驗又約定：「工程進行期中甲方（即被告）經常、定期或重點作各
      種必要之測量、檢驗及調查，乙方應給予一切方便與合作（包括局部停工），
      不得因而藉口要求補償或延期。於進行下一步驟工作前需經檢驗，若經檢驗有
      不合於設計圖或施工說明書者，乙方應即依指示作無償之改善，拆除重做或廢
      棄，且在未改善前不得擅自施工或使用，否則勒令停工，其一切後果責任概由
      乙方自行負責......  」，可知被告對於原告所承包之工程是否合於要求，需
      經常定期作各種必要之檢驗及調查，若有發現需立即通知原告改善。今被告與
      業主之契約中既明定需提供色樣供業主選色並依選定之色樣施工，則有關原告
      禮學社公司所施工之色樣是否符合業主之要求，自應係被告工程檢驗調查之範
      圍，是兩造契約雖未明定被告需協助原告向業主確認業主所欲選定之顏色，然
      依兩造整體契約之精神並參諸被告本身對業主所負之義務，被告對原告應負有
      檢驗原告所施工色樣是否符合業主要求並通知原告改善之義務。
    (2)原告禮學社公司主張其在八十五年十二月二十四日電傳已函知被告：「樣品部
      份已於86（按應為85之誤）11.20代轉送建築師處有關美耐板、ICI壁布等須選
      色者，亦請儘速告知，以利工進」，且經建築師通知原告公司業已選定顏色後
      ，原告公司為求慎重更於八十六年一月七日再次電傳被告並副知張國禎建築師
      事務所，函知：「基隆地方法院暨檢查署新建工程中組合隔間部份，經建築師
      選定如下．．．請予核備。」，經被告認可後並催促原告公司訂製施工，原告
      禮學社公司始向國外廠商訂製，並提出上述二紙傳真函附卷為證，惟被告否認
      曾收到上述兩紙傳真函，經本院就此問題訊問證人張國禎，張某證稱：「禮學
      社選定之隔間工程顏色係提色樣自行赴本所選定建議顏色，當時我們有交代禮
      學社通知奇育公司確認，禮學社亦有傳真予我們收到（指收到上述八十六年一
      月七日之傳真函），我們既已收到，奇育公司亦應收到，後來奇育公司並未將
      所選定之色樣呈請建築師及業主核備，亦未回覆禮學社之傳真函，可能是認為
      業主無意見才未請業主確認」等語。由上述證人之證詞可知，原告在施工前雖
      未提供色業供業主選定，但已提供予建築師選定，建築師並提醒原告要將色樣
      通知被告公司確認，而原告所提出之八十六年一月七日之傳真函，亦載明正本
      係給奇育公司，副本才係給建築師事務所，在正常情況下，原告為免違約，不
      可能不知會被告所選定之顏色，且又經建築師提醒，今建築師事務所既已收到
      上述傳真函，原告實無理由不將該傳真函發給被告，且被告若未收到該傳真函
      ，在施工時又以何為標準認定原告施工之色樣是否正確？故本院認定被告至少
      已收到原告公司在八十六一月七日所發出之傳真函。準此，原告在施工前雖未
      提供色樣供業主選定，已屬違反兩造之約定，然被告亦負有檢驗原告所施工色
      樣是否符合業主要求並通知原告改善之義務，已如前述，今被告對於原告所選
      定之色樣在施工前既已知悉，依照被告與業主間之契約，被告需將該色樣呈請
      業主認可，而依照兩造之契約，被告則需檢驗原告所施工之色樣是否符合業主
      要求，然被告均未為上開作為，導致施工用色錯誤，本院斟酌兩造之過失程度
      ，認被告就此疏誤應負二分之一之責任。
    (3)本件原告禮學社公司因原先施作之工程選色不當，經業主要求全面更改，兩造
      乃於八十六年七月四日召開協調會討論此修改費用應由何方支付，惟該次協調
      會並未達成協議，被告亦未將此組合隔間工程另行發包於他人施作，仍由原告
      繼續施作，原告並因此共支出修改費用二百九十一萬二千五百五十元等情，為
      兩造所不否認，並有基隆地方法院暨檢察署辦公大樓新建工程工程協調會會議
      記錄及基隆地方法院暨檢察署辦公大樓新建工程委員會第一一五次會議記錄在
      卷可憑，原告主張此改色部份為變更追加工程，被告則抗辯此為修改工程。就
      被告與業主間之關係而言，此組合隔間工程之選色錯誤乃係因被告未依契約履
      行，被告對業主自負有修改之義務，業主可要求被告負擔全部之修改費用，然
      就兩造之關係而言，此項疏誤之造成乃平均歸責於兩造，已據本院認定如前，
      故被告僅能要求原告負擔一半之責任，另一半則應由被告自行負責修補。如前
      所述，兩造雖就修改費用之負擔未達成協議，然此組合隔間之改色工程，仍全
      部由原告繼續施作，被告並未另行發包或阻止原告進場，顯見被告已默示同意
      原告就改色工程之全部予以施作，則就被告所應負責修補之二分之一部份，自
      可視為原先兩造承攬契約工程之變更及追加（因原告本不需就被告應負責之二
      分之一部份為修補），原告因此修補而產生之費用，應可主張係變更追加工程
      而請求被告依承攬契約給付報酬。
    (4)被告另辯稱原告禮學社公司自稱於八十六年十月間完工，已逾契約所約定之八
      十六年三月十四日完工期限七個月，並舉兩造承攬契約為證，惟兩造所簽定之
      工程承攬契約第二條第一款雖約定完工期限係八十六年三月十四日，但同條第
      四款亦約定：「非乙方（即原告）因素而影響施工，則工期得順延」。查原告
      禮學社公司承包本件隔間工程，必須在「地坪」及「天花」工程完工後，方得
      施工，此情為被告所不否認，並經證人張國禎到庭結證明確。而被告公司因工
      程進度落後，致各該後續工程無法進行，被告公司曾通知各下包於八十六年二
      月二十日作一工程協調會，當時被告公司即提出自列之「基隆地方法院暨檢察
      署辦公大樓實際進度管制表」重新協議工期，其中關於原告公司承包之隔間工
      程施工期間預定為八十六年二月一日至同年五月卅日（按：地坪及天花工程工
      期亦同），而在上開重新協議之工期中，被告公司復歷於八十六年三月三日及
      四月二日要求變更原圖面等設計，此外各項前置工程進度又落後，被告公司復
      於八十六年六月十九日函知下包「三粹、翌立、禮學社、陳一正、力歐、乙辰
      」等單位，於同年六月廿一日再開工程進度協調會，重新協議工期，同年六月
      廿一日被告公司工地主任李呈民尚與原告公司工地負責人員商議修改工作時間
      表，此有被告公司通知召開工程協調會函文影本乙份、進度管制表影本乙份、
      奇育公司八六、三、三奇營（八六）總字第○四五號函影本乙份、奇營公司八
      六、四、二師基辦字第234號函影本乙份、被告公司86.6.19傳真函文影本乙份
      、奇營公司八六、六、十九奇營（八六）總字一二一號函影本乙份、工作時間
      表紀錄影本乙份為證，而證人張國禎亦到庭證稱：「業主曾經在工程進行中要
      求變更原設計圖，因此造成工程進行遲延，完工後業主未曾因奇育遲延而扣款
      ，因遲延工程進行，業主也有責任」等語，顯見原告公司承包本件工程係因被
      告前置工程施工進度落後，且因業主及被告要求變更原圖面設計，始逾合約原
      定期限，其遲延責任不應歸屬於原告禮學社公司。況依卷附被告公司八十六年
      八月十四日函原告禮學社公司之備忘錄明載：「檢送上述工程完工前收尾工程
      項目預定完成施工進度管制表乙份．．．敬請鼎力配合協助『如限完工』，以
      免逾期受罰」，及被告公司八十六年九月一日奇營（八六）總字第一八六號函
      知原告禮學社公司：「檢送『基隆地方法院暨檢察署辦公大樓新建工程』收尾
      工作第一次進度追蹤協調會管制表乙份．．．敬請各協力下包按『協議進度』
      ，配合提前完工，以免逾期受罰」，可知被告均係要求原告依新的協議期限如
      期完工，益證兩造原先承攬契約所約定之完工期限顯然早已為之後新的協議進
      度所取代，被告卻仍執先前所約定之完工期限主張原告逾期，抗辯應予扣款，
      顯不足採。
（二）兩造合約第五條變更計劃、第九條付款辦法第三款分別約定：「本工程如遇有
      增減按照實際數量及單價計算之」，「依實際完成數量計價80%，10%保留款於
      驗收完成後一次付清」。本件原告禮學社公司修改組合隔間之工程已全部施工
      完成，並經業主驗收，工程費用共計二百九十一萬二千五百五十元，其中二分
      之一乃屬被告應負責修補之部分而由原告負責施作，屬兩造原先承攬契約之變
      更追加，已如前述，故原告禮學社公司依兩造之承攬契約關係，請求被告給付
      上開工程費用二分之一即一百四十五萬六千二百七十五元（0000000/2=000000
      0），及自本起訴狀繕本送達翌日即八十八年九月二十四日起至清償日止，按
      年息百分之五計算之利息，洵有理由，應予准許，逾此部份之請求，為無理由
      ，應予駁回。
二、原告歐孚公司部分：
（一）原告歐孚公司主張於民國八十六年五月廿三日與就被告承包基隆地方法院新建
      大樓新建工程中之「櫥櫃工程」簽立工程承攬書，原訂工程總價約二百八十萬
      四千三百元（含稅），嗣該公司復追加工程，追加款項為二十一萬八千六百元
      ，合計本工程總工程款為三百零二萬二千九百元，嗣該大樓新建工程業經業主
      於八十七年二月間驗收完成，惟被告公司先後僅支付二百六十七萬九千一百零
      四元，尚餘三十四萬三千七百九十六元之工款尾款未付等情，業據其提出工程
      承攬書、統一發票、存證信函及回執為證，並為被告所不否認，堪信為實。被
      告雖辯稱因原告歐孚公司施工有瑕疵遭業主扣款二十九萬四千五百九十五，且
      須扣除由被告支付清潔代工之款項為壹萬伍仟元、電梯使用維修分攤款項為壹
      萬元及材料進場未按裝之工資款為參萬伍仟貳佰玖拾伍元，以上扣款合計參拾
      伍萬肆仟捌佰玖拾元，是原告歐孚公司請求參拾肆萬參仟柒佰玖拾陸元尚不足
      扣款金額云云，惟原告歐孚公司否認施工有何瑕疵，經查：
    (1)民法第四百九十三條、四百九十四條但書分別規定：「工作有瑕疵者，定作人
      得定相當期限，請求承攬人修補之。承攬人不於前項期限內修補者，定作人得
      自行修補，並得向承攬人請求償還修補必要之費用。如修補所需費用過鉅者，
      承攬人得拒絕修補」、「承攬人不於前條第一項所定期限內修補瑕疵，或依前
      條第三項之規定，拒絕修補或其瑕疵不能修補者，定作人得解除契約或請求減
      少報酬」，同法第四百九十八條復規定：「第四百九十三條至第四百就十五條
      所規定定作人之權利，如其瑕疵自工作交付後經過一年始發現者，不得主張」
      。本件被告辯稱原告歐孚公司施工有瑕疵遭業主扣款等情，固據其提出結算明
      細表影本一份為證，並經證人張國禎證述屬實，惟被告所稱曾於八十六年七月
      二十八日電傳通知原告歐孚公司修補瑕疵一節，則為原告堅決否認，被告復未
      能舉證以實其說，自難信被告所辯為可採。而被告公司曾於八十八年六月十四
      日發函通知原告歐孚公司扣款事宜，固有被告公司八十八年六月十四日奇營總
      （八八函）００五號函文一份附卷可稽，並為原告所不爭執，然該大樓新建工
      程早於八十七年二月間經業主驗收完成，被告遲至八十八年六月間始通知原告
      此扣款事宜，又無證據證明其先前曾通知原告歐孚公司修改瑕疵，依前開法條
      之規定，被告顯逾一年之瑕疵擔保期間，自不得再主張法律所規定之瑕疵修補
      請求權或減少報酬請求權而自原告得請求之工程款中予以扣除。
    (2)另被告所主張清潔代工之款項為一萬五千元乃及電梯使用維修分攤款項一萬元
      ，雖提出估驗單兩紙為證，惟該估驗單僅能證明被告曾通知歐孚公司需扣除上
      開二筆款項，惟並未能提出任何單據證明被上有上述費用之支出且已依照原告
      歐孚公司應負擔之比例計算之，故在原告否認之情況下，被告亦不得以上開二
      筆款項與原告得請求之工程款相抵扣。
（二）兩造合約第九條付款辦法第三款約定：「依實際完成數量計價80%，10%保留款
      於驗收完成後一次付清」。本件原告歐孚公司承包之櫥櫃工程已全部完工，並
      經業主驗收，工程費用共計三百零二萬二千九百元，惟被告僅支付二百六十七
      萬九千一百零四元，尚餘三十四萬三千七百九十六元未給付，已如前述，故原
      告歐孚公司依兩造之承攬契約關係，請求被告給付上開工程款，及自本起訴狀
      繕本送達翌日即八十八年九月十依日起至清償日止，按年息百分之五計算之利
      息，洵有理由，應予准許。
三、本判決原告勝訴部分，兩造均請求擔保聲請宣告假執行及免為假執行，經核無不
    合，爰酌定相當擔保金額准許之；至原告敗訴部分，原告假執行之聲請亦失所附
    麗，應併予駁回。
四、結論：原告之訴為一部有理由、一部無理由，依民事訴訟法第七十八條、第七十
    九條但書、第三百九十條第二項、第三百九十二條，判決如主文。
中      華      民      國    八十九    年     十一     月      九      日
                              臺灣高雄地方法院民事庭
~B法      官  管安露
右為正本係照原本作成。
如不服本判決，應於送達後廿日內，向本院提出上訴狀並表明上訴理由，如於本判決
宣示後送達前提起上訴者，應於判決送達後十日內補提上訴理由書（須附繕本）。
~B法院書記官  周美
中      華      民      國    八十九    年     十一     月      九      日


司法院資訊處製作；財團法人民間司法改革基金會備份。
